臺灣高等法院刑事判決　　　　　　 93年度上更(二)字第358號
　　上　訴　人　臺灣板橋地方法院檢察署檢察官
　　上　訴　人
　　即　被　告　丙○○
　　指定辯護人　應明銓　律師
上列上訴人因被告傷害致重傷案件，不服臺灣板橋地方法院，87
年度易字第23 24號，中華民國87年6月8日第一審判決（起訴
案號：台灣板橋地方法院檢察署87年度偵字第1782、3060號）提
起上訴，本院判決後，經最高法院第2 次發回更審，本院判決如
下：
    主  文
上訴駁回。
    事  實
一、丙○○係台北縣中和市○○路○ 段120 之24號青年廣場住戶
    兼鄰長，丙○○於民國（下同）86年12月26日凌晨零時許，
    因上址大樓停水3 天，乃委請大樓管理室主任甲○○前往地
    下二樓機房查看，詎甲○○因不識水電開關誤啟動抽水馬達
    抽水，致同址21、22、33號1 至12樓之住戶仍無水可用，且
    頂樓水塔因甲○○抽水滿溢，使上址24號12樓丙○○之住處
    淹水，引起丙○○不滿。迨同日凌晨1 時許，丙○○夥同另
    2 名不詳真實姓名之成年男子前往地下2 樓機房找甲○○理
    論，雙方因用水問題發生口角爭執，進而拉扯，詎丙○○竟
    與該2 名不詳真實姓名之成年男子基於傷害之犯意，共同動
    手毆打甲○○，丙○○並持鐵棍攻擊甲○○頭部，致甲○○
    受有頭部外傷合併右前額顱內血腫之傷害。
二、案經甲○○訴由台北縣警察局中和分局報請暨訴請台灣板橋
    地方法院檢察署檢察官偵查起訴。
    理  由
一、訊據上訴人即被告丙○○（以下簡稱被告）固坦承於前揭時
　　地與告訴人甲○○發生爭執及拉扯等情不諱，但矢口否認有
  　傷害犯行，辯稱：伊與告訴人甲○○係在爭執中發生拉扯，
    不小心踩到告訴人甲○○之拖鞋致其失去平衡跌倒，且伊並
    未持鐵棍毆打告訴人甲○○頭部云云。惟查：
(一)前揭事實，業據告訴人甲○○於警訊時及原審指訴綦詳，並
    有中英醫院87年1月8日診斷証明書記載告訴人右前額顱內血
    腫，及出院病歷摘要記載告訴人之診斷為頭部外傷合併右前
    額葉顱內出血各1份在卷可稽。
(二)證人即青年廣場水電承包商黃福祥於偵查中証稱：「我為青
    年廣場機電廠商，社區守衛通知我去的，我去時因甲○○水
    塔開錯以致丙○○家淹水，當天龍先生有帶二個人下來，有
    人手持鐵管，並一路罵三字經，我當時在車後箱拿工具，不
    久聽到鐵管聲，甲○○就倒地了。」（見偵字第3060號卷第
    16頁），於原審證稱：其看到被告與另2 名年輕人與甲○○
    爭吵，即去車上拿工具，突聽到鐵管掉落地面聲，趕上前去
    甲○○已昏倒，就將他緊急送醫等語（見原審卷第20頁）。
(三)台灣板橋地方法院檢察署檢察官於87年2 月9 日勘驗現場錄
    影帶，其內容為：「一、86年12月26日上午1 時1 分，畫面
    模糊，有數名男子在現場，現場空間大，有小客車停放及出
    入該處。二、於1 時1 分20秒時，有三名男子走入現場，其
    中最左1 人右手持長條形物件走向前開數人所在位置，惟畫
    面模糊，手持長條形物之人面貌不清。三、畫面未見毆打情
    形，亦無告訴人倒地及送醫情形」，有勘驗筆錄一紙附卷（
    見偵字第1782號卷第24頁）及錄影帶乙捲扣案可憑。雖因該
    錄影帶影質模糊且囿於拍攝角度，無案發現場之直接畫面，
    但上開錄影帶所呈現之內容已與告訴人甲○○、證人黃福祥
    所述現場情況相符，足見告訴人甲○○之指訴屬信而有徵。
(四)至証人鄭聖華、張國棟、唐鳳中雖均稱被告未偕同其他男子
    到場，亦未帶有鐵棍云云，惟與前揭錄影帶內容顯有出入，
    顯係迴護被告之詞，均無足採。況証人鄭聖華、張國棟於偵
    查中亦不諱言被告與甲○○當場發生衝突，且見甲○○跌倒
    在地等情，而衡情告訴人甲○○如係遭被告踩到拖鞋致站立
    不穩，應尚有其他手足可供維持平衡，當不致跌倒在地，且
    縱其因失去平衡而跌倒，亦不致右前額部受創，更見証人鄭
    聖華、張國棟、唐鳳中所證不實，均無足採。
(五)卷附中英醫院87年8 月7 日診斷証明書固記載告訴人係因頭
    部外傷合併腦出血於86年12月26日急診入院並接受開顱血腫
    摘除手術治療，87年1 月8 日出院，其嗅覺神經損傷造成之
    嗅覺喪失無任何恢復，且嗣經本院前審函詢後覆稱：「依甲
    ○○君當時受傷部位而論，因為是右額葉實質部出血，嗅覺
    神經之受損是確定的，且恢復機會不大。」，有該院90年7
    月5 日中運（90）字第290 號函可稽。惟查：刑法第10條第
    4 項第3 款所稱毀敗嗅能，係指嗅能全部喪失效能而言，是
    否喪失嗅能而達重傷程度，自非專門學識之人詳予鑑定，不
    足資為核斷。經核卷附由被害人提出中英醫院出具之診斷證
    明書，其應診時間為86年12月26日，出院時間為87年1 月8
    日，醫師囑言載曰：「現嗅神經損傷造成嗅覺喪失，無任何
    恢復」，然此為該醫院87年8 月7 日製作之私文書，距今已
    達6 年餘，且該醫院於90年3 月9 日以（90）中運字第21 6
    號函復本院前審謂被害人於87年8 月7 日返診1 次後，均未
    於該院追蹤，無法判定其嗅覺、味覺、性功能及記憶力受損
    情形是否能恢復（原審更 (1)卷第37頁），同年5 月25 日
    再函復本院前審以被害人未接受傷害鑑定，無法判定其受損
    情形能否治癒（原審更 (1)卷第72頁）。雖該醫院於同年7
    月5 日答復本院前審稱：「．．．二、依被害人當時受傷部
    位而論，因為是右額葉實質部出血，嗅覺神經之受損是確定
    的，且恢復機會不大。三、因病患未回診鑑定，上開功能受
    損情形均僅就受傷當時情況據以學理之推斷」（原審更(1)
     卷第117頁）；惟既已表明祇就被害人受傷時之情況為學理
    上之推斷，顯非就被害人之現狀鑑定，似不足就被害人之嗅
    覺功能是否完全喪失等待證事實為供證明之資料，且所指「
    恢復機會不大」，並非不可能恢復。況被告堅稱：「我想告
    訴人今天應該不會來，因為在前審傳過他五、六次都未到庭
    ，而且我已經與他和解，不曉得為何還判這麼重，他現在有
    繼續工作，還擔任警衛工作，我想他一切都已經恢復正常。
    」等語，且證人乙○○證稱：「（89年5月10日丙○○與甲
    ○○的和解，你是否在場？）是，當場有三個人在場。（你
    有沒有擔任和解的見證人？）有。（你在見證各份和解時，
    甲○○是否在場？）在場。（甲○○當時的言語舉動有無異
    於常人？）沒有，是他主動來找我的。（他言語有無語無倫
    次的情形？）沒有，他還帶一個女朋友到場。（是他主動找
    你見證和解嗎？）是的，我是社區的調解委員，是甲○○先
    來找我，我才去聯絡丙○○。（甲○○來找你到你見證和解
    時，他的動作有無不協調的狀況？）沒有，非常明顯沒有，
    都是正常。（在他們簽和解時，甲○○有無提到他的嗅覺、
    味覺喪失，性功能、記憶喪失，而要求作為賠償依據？）沒
    有，他只是說頭部受傷。」等語，足見被害人之嗅覺是否確
    已完全喪失而無任何恢復，有無達重大不治或難治之傷害程
    度，非無疑義。況告訴人於90年6月固具函表明其身居海外
    ，因失業及經濟困難等原因，無法由澳門來台配合醫院之鑑
    定（原審更 (1 )卷第89頁），然其於90年10月18日、91 年
    3月12日、91年6月21日、92年3月10日、92年6月29日、93年
    2月19日曾分別入境臺灣，有內政部警政署入出境管理局93
    年7月8日境信梅字第093100 72350號函存卷可參，且本院依
    卷內資料，以電話通知其在台可供聯絡之人何寶蓮（原審更
    (1)卷第65、66頁），據覆稱：「甲○○前係『青年廣場』
    社區管理室主任，現已去職，前委託該社區前主委王進發及
    前財委即何寶蓮本人收受法院傳票及相關文件，惟現二人與
    甲○○已無聯絡，亦不知甲○○去處。」，有公務電話記錄
    表在卷可參。再者，本院依告訴人入境台灣所登記之澳門住
    址囑託行政院大陸委員會送達刑事傳票，並請告訴人由海外
    取得並經有關機關（構）公證或認證之相關證明文書，亦「
    無人領取」，有行政院大陸委員會澳門辦事處93年9月3日澳
    處服字第0930000923號函存卷可參，自已無法查證告訴人是
    否達重傷害之程度，尚難逕認其因右額葉大腦實質部出血，
    而受有嗅覺神經永久受損之重傷害。
(六)告訴人雖另主張其味覺、性功能、記憶力亦均喪失受損云云
    ，惟上開二紙診斷証明書均無相關記載，且依上揭中英醫院
    回函，告訴人係嗅覺神經受損，非屬味覺，另該函並說明告
    訴人「性功能受損情形無法推論，記憶力有可能減退，但程
    度應不會很嚴重。」，是以告訴人此部分主張，純屬片面之
    詞，尚乏依據，自不足採。
(七)告訴人甲○○於原審審理固具狀陳稱：被告所為係犯刑法第
    271 條第1 項之殺人未遂罪、第278 條之重傷害罪云云。惟
    被告與告訴人甲○○間素無仇怨，僅因用水發生糾紛，且案
    發當時有住戶、水電承包商等多人在場，衡情應係一時氣憤
    衝動欲教訓告訴人，當無在眾目睽睽下殺害或重傷告訴人之
    理，況被告於告訴人倒地後即行住手，益徵其無殺害告訴人
    之犯意，亦無重傷害之故意，告訴人此部分指訴尚屬誤會。
(八)綜上所述，被告上開辯解，顯屬卸責之詞，不足採信。本案
    事證明確，被告傷害犯行洵堪認定。
二、核被告所為，係犯刑法第277 條第1 項傷害人之身體罪。被
    告與另2 名不詳姓名成年男子間有犯意聯絡及行為分擔，為
    共同正犯。
三、原審同此認定，因依刑法第277 條第1 項、第41條（修正後
    為第41條第1項）罰金罰鍰提高標準第1條前段、第2條各規
    定，於審酌被告素無前科，本案係肇因告訴人身為大樓管理
    員，卻誤啟馬達抽水，致位於頂樓之被告住處積水，乃夥同
    二名男子與告訴人理論，雙方發生口角，被告一時氣憤持鐵
    棍擊打告訴人頭部以及已給付醫療費用，並於89年5月10 日
    與告訴人簽立和解書（按告訴人於原審未撤回告訴，且雙方
    和解給付票款後，被告因故退票，惟嗣已清償並收回支票，
    有支票在卷及證人乙○○之證詞為憑）暨被告犯罪後態度等
    一切情狀，量處有期徒刑五月，並諭知易科罰金之折算標準
    ，另被告供犯罪所用之鐵棍1 支並未扣案，且乏證據證明係
    被告所有，乃不予宣告沒收。核其認事用法，俱無違誤，量
    刑亦甚允洽。被告上訴意旨，否認出手毆打，公訴人上訴意
    旨，認被告應構成重傷害或殺人未遂罪，均為無理由（其理
    由詳如前述），胥予駁回。
據上論斷，應依刑事訴訟法第368 條，判決如主文。
本案經檢察官呂光華到庭執行職務。
中　　華　　民　　國　　94　　年　　2　 　月　　2 　　日
　　　　　　　　　刑事第二十庭  審判長法　官陳貽男
　　　　　　　　　　　　　　　　　    法　官李世貴
　　　　　　　 　 　　　　　　　　　　法　官高明哲
以上正本證明與原本無異。
被告不得上訴
檢察官如不服本判決，應於收受送達後十日內向本院提出上訴書
狀，其未敘述上訴之理由者並得於提起上訴後十日內向本院補提
理由書（均須按他造當事人之人數附繕本）。
                                      書記官李垂福
中　　華　　民　　國　　94　　年　　2 　　月　　3 　　日
附錄：本案論罪科刑法條全文
刑法第277條第1項
 (普通傷害罪)
傷害人之身體或健康者，處三年以下有期徒刑、拘役或一千元以
下罰金。
犯前項之罪因而致人於死者，處無期徒刑或七年以上有期徒刑；
致重傷者
，處三年以上十年以下有期徒刑。
